臺灣高等法院刑事判決
110年度上易字第579號
上  訴  人  臺灣基隆地方檢察署檢察官
被      告  戴啓恆



上列上訴人因被告違反毒品危害防制條例案件，不服臺灣基隆地
方法院109年度易字第545號，中華民國109年12月30日第一審判
決（聲請簡易判決處刑案號：臺灣基隆地方檢察署109年度毒偵
字第840號），提起上訴，本院判決如下：
    主  文
上訴駁回。
    理  由
一、本件聲請簡易判決處刑意旨略以：被告戴啟恆基於施用第二
    級毒品甲基安非他命之犯意，於民國109年4月29日上午8時
    許，在新北市○○區○○街00○0號住處，以將甲基安非他命放入
    玻璃球內，再點火燒烤玻璃球吸食煙霧之方式，施用甲基安
    非他命1次。嗣於109年5月3日下午2時50分許，在新北市○○
    區○○街00號前，另案為警緝獲時，經徵得其同意採驗尿液，
    結果呈甲基安非他命陽性反應。因認被告涉犯毒品危害防制
    條例第10條第2項施用第二級毒品罪嫌。
二、按109年7月15日增訂施行之毒品危害防制條例第35條之1第1
    款及第2款前段規定，施行前犯第10條之罪之案件，於施行
    後，偵查中，由檢察官依修正後規定處理；審判中，由法院
    或少年法院（地方法院少年法庭）依修正後規定處理。是犯
    第10條之罪者，不論係修正前後，均應依新法規定處理。而
    修正毒品危害防制條例第23條第2項，既僅規定「觀察、勒
    戒或強制戒治執行完畢釋放後，3年內再犯第10條之罪者，
    檢察官或少年法院（地方法院少年法庭）應依法追訴或裁定
    交付審理。」則其再犯(含3犯以上）如距最近1次犯該罪經
    依第20條第1項、第2項規定令觀察、勒戒或強制戒治執行完
    畢釋放後，已逾3年者，即應再令觀察、勒戒，不因其間有
    無犯第10條之罪經起訴、判刑或執行而受影響。最高法院10
    9年度台上字第3098號判決、刑事大法庭109年度台上大字第
    3826號裁定均同此意旨。次按案件起訴之程序違背規定者，
    應諭知不受理之判決；刑事訴訟法第303條第1款定有明文。
    且檢察官未將被告先送勒戒處所觀察、勒戒，而逕行起訴，
    其起訴之程序違背規定，自應諭知不受理之判決，最高法院
    88年度台非字第146號判決意旨復亦同此。
三、又毒品危害防制條例第24條第1項規定「附命完成戒癮治療
    之緩起訴處分」(下稱「附命緩起訴」）程序（109年1月15 
    日修正公布之同條項規定，尚未施行），依現行實務見解，
    犯同條例第10條第1項、第2項之施用第一級或第二級毒品罪
    者，如已完成「附命緩起訴」之戒癮治療，事實上已接受等
    同「觀察、勒戒或強制戒治」執行完畢釋放之處遇，則如於
    同條例第23條第2項所定「3年」内，再犯施用第一級或第二
    級毒品罪，顯現其再犯率甚高，原規劃之「附命緩起訴」完
    成戒癮治療制度功能無法發揮成效，已無再次接受「觀察、
    勒戒或強制戒治」處遇之必要，自應依該條例第23條第2項
    規定之相同法理，逕行追訴（提起公訴或聲請簡易判決處刑
    ），而無再依該條例第20條第1項重行聲請觀察、勒戒或強
    制戒治之必要，且此經「附命緩起訴」，應以經「附命緩起
    訴」並「完成戒癮治療」後，起算該「3年」内再犯之期間
    （最高法院109年度台非字第76號、第77號判決意旨參照)。
    參酌毒品危害防制條例第20條之立法理由，施用毒品者未完
    成「附命緩起訴」之戒癮治療，緩起訴處分後經撤銷，其緩
    起訴處分並未完成，自不得解為等同「觀察、勒戒」之處遇
    已完成，即不得認其事實上已接受等同「觀察、勒戒或強制
    戒治」執行完畢釋放之處遇，自無從依此起算3年之再犯期
    間。
四、本院查：
　㈠公訴意旨所指被告施用第二級毒品之犯罪事實，業據被告坦
    承不諱，且被告於109年5月3日下午2時50分許為警逮捕後採
    集之尿液，經送鑑定結果，確呈安非他命、甲基安非他命陽
    性反應，有新北市政府警察局受採集尿液檢體人姓名及檢體
    編號對照表、台灣檢驗科技股份有限公司109年5月13日濫用
    藥物檢驗報告附卷可稽（見毒偵卷第13、15頁），堪信為實
    。　
　㈡被告前因施用毒品案件，經原審法院以102年度毒聲字第15號
    裁定送勒戒處所觀察、勒戒後，認無繼續施用毒品之傾向，
    於102年6月7日執行完畢釋放，並由臺灣基隆地方檢察署（
    下稱基隆地檢署）檢察官以102年毒偵字第347號為不起訴處
    分確定；嗣又因施用毒品案件，經判處罪刑確定；再於107
    年間，因施用毒品案件，經基隆地檢署檢察官以107年度毒
    偵字第2226號為附命緩起訴，緩起訴期間1年6月，附命被告
    應自收受檢察官執行緩起訴處分命令通知書之日起，至緩起
    訴期間屆滿前6個月止，至指定之治療機構即長庚醫療財團
    法人基隆長庚紀念醫院，依醫師指示接受藥物治療、心理治
    療及社會復健治療，於1年之治療期程內完成戒癮治療，並
    於戒癮治療完成後，至緩起訴處分期間屆滿前4個月止，於
    該署觀護人指定之期日，接受尿液檢驗，以及遵守其他預防
    再犯所為之必要命令等，並於107年12月17日確定，緩起訴
    期間自107年12月17日起至109年6月16日止，惟被告於緩起
    訴期間內之108年9月17日上午7時30分許，再犯施用毒品犯
    行，經檢察官以108年度撤緩字第336號撤銷緩起訴處分，並
    聲請簡易判決處刑，戒癮治療部分則經該署觀護人108年度
    緩護療字第9號以履行未完成結案，上開聲請簡易判決處刑
    部分並經原審法院109年度基簡字第338號判決判處有期徒刑
    3月確定，其後被告雖於109年間另犯施用毒品罪經原審法院
    以109年度基簡字第645號判決判處罪刑確定，然均未曾接受
    觀察、勒戒或強制戒治之執行等情，有基隆地檢署檢察官10
    7年度毒偵字第2226號緩起訴處分書、108年度撤緩字第336
    號撤銷緩起訴處分書、原審法院109年度基簡字第338號、本
    院被告前案紀錄表等附卷可稽（均附本院卷）。亦即被告上
    開經檢察官命為戒癮治療之程序並未完成，該「附命緩起訴
    」並因此經檢察官撤銷，揆諸前揭說明，被告並未完成視同
    觀察、勒戒之戒癮治療。本件被告被訴施用甲基安非他命之
    時間為109年4月29日上午8時許，已在其最近一次觀察勒戒
    執行完畢釋放(102年6月7日)後之3年後；又本案檢察官係於
    109年7月18日提起公訴，並於同年9月1日始繫屬原審法院，
    有聲請簡易判決處刑書及基隆地檢署109年8月31日基檢鈴謙
    109毒偵840字第1099020302號函及其上所蓋原審法院收狀戳
    足稽，依照前揭說明，此時修正毒品危害防制條例業已生效
    施行，依同條例第35條第1項第2款規定，偵查中案件應由檢
    察官依修正毒品危害防制條例之規定，基於一次性之整體規
    劃而重啟處遇程序，視被告個案情形，是否適合「觀察、勒
    戒或強制戒治」或給予「附命完成戒癮治療緩起訴處分」之
    機會。是檢察官逕予提起公訴，法院無從替代檢察官為上開
    合義務性之裁量處遇，應認本件起訴程序違背規定，且無從
    補正，自應為不受理判決之諭知，且得不經言詞辯論為之。
　㈢原審本於同上見解，認本案不宜依簡易判決處刑，改依通常
    程序審理，就被告被訴違反毒品條例第10條第2項施用第二
    級毒品罪嫌，為公訴不受理之諭知，於法並無違誤。
五、檢察官上訴意旨略以：毒品危害防制條例對於進入司法程序
    之戒癮治療方式，採取「觀察、勒戒或強制戒治」及「附命
    緩起訴」雙軌制，其目的在給予施用毒品者戒毒自新機會。
    「附命緩起訴」確定後，倘該戒癮治療尚未完成，而被告於
    3年內再犯施用第一級或第二級毒品者，其事實上已接受等
    同「觀察、勒戒」處遇，顯見再犯率甚高，原規劃之制度功
    能已無法發揮成效，自得依毒品危害防制條例第23條第2項
    規定之相同法理，逕行提起公訴，無再依毒品危害防制條例
    第20條第1項規定重為聲請觀察、勒戒之必要，否則若被告
    心存僥倖，有意避險，選擇對其較有利之戒癮治療，若有再
    犯，又可規避直接起訴規定，自與法律規範目的有悖。本件
    被告前因施用第二級毒品案件，經檢察官為附命緩起訴處分
    ，被告既經緩起訴處分確定，復於3年內再犯本案，揆諸前
    開說明，本件被告施用毒品之行為無再經觀察、勒戒或強制
    戒治之必要，而應依法訴追。原判決逕諭知不受理判決，自
    有未洽。爰請求將原判決撤銷，更為適法判決等語。惟：
　㈠毒品危害防制條例第24條第1項規定之「附命緩起訴」後再犯
    施用毒品犯行者，應以經「附命緩起訴」並「完成戒癮治療
    」後，起算該「3年」内再犯之期間，如若施用毒品者未完
    成「附命緩起訴」之戒癮治療，緩起訴處分後經撤銷，其緩
    起訴處分既未完成，自不得解為等同「觀察、勒戒」之處遇
    已完成，即不得認其事實上已接受等同「觀察、勒戒或強制
    戒治」執行完畢釋放之處遇，而無從依此起算3年之再犯期
    間，業經本院說明如上。被告前雖經檢察官為附命緩起訴，
    然未依規定完成戒癮治療且再犯施用毒品，而經撤銷緩起訴
    處分，此附命戒癮治療既無法等同「觀察、勒戒或強制戒治
    」之處遇，則被告本案施用毒品前最近一次觀察、勒戒執行
    完畢係於102年6月7日，距本案施用犯行已逾3年，即不得逕
    行提起刑事追訴，應由檢察官依個案裁量是否應聲請「觀察
    、勒戒或強制戒治」或給予「附命完成戒癮治療緩起訴處分
    」之機會，是檢察官就此部分遽以聲請簡易判決處刑，核屬
    起訴違背法定程式。檢察官上訴以被告前經附命緩起訴確定
    ，已等同「觀察、勒戒」處遇，本案於緩起訴處分確定後3
    年內再犯，無庸再經觀察、勒戒或強制戒治，而應依法訴追
    ，並無可採。
　㈡從而，原判決就本件為公訴不受理之諭知，並無違誤，檢察
    官上訴為無理由，應予駁回，並不經言詞辯論為之。
據上論斷，應依刑事訴訟法第368條、第372條，判決如主文。
中　　華　　民　　國　　110 　年　　3 　　月　　30　　日
                  刑事第十四庭  審判長法　官  黃斯偉
                                      法　官  程克琳
                                      法　官  黎惠萍
以上正本證明與原本無異。
不得上訴。
                                      書記官  莊宜諳   
中　　華　　民　　國　　110 　年　　3 　　月　　30　　日